臺灣高等法院刑事判決　　　　　　　　94年度上易字第1908號
上　訴　人　臺灣臺北地方法院檢察署檢察官
被　　　告　甲○○
上列上訴人因被告妨害兵役案件，不服臺灣臺北地方法院94年度
易字第183號，中華民國94年9月30日第一審判決（起訴案號：93
年度偵字第19840號），提起上訴，本院判決如下：
    主  文
上訴駁回。
    理  由
一、本件公訴人聲請之簡易判決處刑書意旨略以被告甲○○係93
    年度三軍動員部隊教育召集應召員，原住台北市○○區○○
    里○○鄰○○街○段80號2樓之16，於民國93年1月間遷出上開
    處所無故不依規定申報，致使台北市後備司令部所發指定應
    於93年8月18日八時前往台北市北投區○○○路○段70號復興
    崗營區報到之教育召集令無法送達，因認被告涉有妨害兵役
    治罪條例第10條第3項、第1項第3款之罪嫌，應依同條例第6
    條第1項科刑等情。
二、公訴人認被告涉有前開犯行，無非以教育召集令、台北市後
    備軍司令部列管後備軍人行方不明遷出未報移送法辦年籍表
    、台北市後備司令部後備軍人入出境紀錄查證人員名冊、內
    政部警政署入出境管理局93年9月21日境信慧字第093111103
    60號函各一份為其論據。本件訊據被告固不否認上開教育召
    集令送達因其並未居住於戶籍地，故未收到該教育召集令。
    惟堅詞否認有何違反兵役治罪條例第10條第3項、第1項第3
    款之犯行。並辯稱：伊在服兵役時父親即搬離戶籍地，伊於
    93年9月19日退役後與母親同住，因戶口名簿在伊父親處，
    故無法遷戶籍，伊辦理歸鄉報到時，有將聯絡電話及伊母親
    住處即台北縣三重市○○路219巷25號4樓之地址留給兵役課
    之承辦人，並無避免教育召集之意圖等語，經查：
    (一)按妨害兵役治罪條例第11條第1項第3款（91年6月26日修
      正為第10條第1項第3款）規定後備軍人居住處所遷移，無
      故不依規定申報者，即處以刑罰。係為確保國防兵員召集
      之有效實現，維護後備軍人召集制度所必要。其僅課予後
      備軍人申報義務，並未限制居住遷徒之身由，與憲法第10
      條之規定無悖。惟91年6月26日經總統明令公布修正之妨
      害兵役治罪條例第10條第1項增列"意圖避免召集處理"為
      構成要件，而同條第三項之罪又以犯第1項之罪為前提，
      自難排除上開增列要件之適用，雖修正後之條文仍保留以
      "意圖避免召集論"之擬制用語。似仍沿用修正前舊法之擬
      制規定，然依修正後之法條文意，即明確以"意圖避免召
      集處理"為要件，則該"以意圖避免召集論之文字應係贅文
      。應依新修正之法規定規，須以有避免召集處理之意圖為
      要件。行為人若無避免召集處理之意圖，則不構成上開犯
      罪。顯然修正後妨害兵役治罪條例第10條第3項、第1項第
      3款之罪係屬刑事法上之目的犯。倘行為人並無避免召集
      處理之意圖，即不得遽以該罪相繩（最高法院92年度台非
      字第404號判決參照）
    (二)被告係臺北市後備司令部所屬之後備軍人，為政戰學校步
      一旅步二營精誠二三○八之○三號教育召集（召集令編號
      ○六七六號）之應召員，於九十三年八月間教育召集令送
      達時，並未實際居住在臺北市○○區○○里○○鄰○○街
      ○段八十號二樓之十六之戶籍地，致使臺北市後備司令部
      所發，指定應於九十三年八月十八日上午八時前往臺北市
      北投區○○○路○段七十號復興崗營區報到之教育召集令
      無法送達等情，業據被告坦認不諱，且有教育召集令、臺
      北市後備司令部列管後備軍人行方不明遷出未報移送法辦
      年籍表、臺北市後備司令部後備軍人入出境紀錄查證人員
      名冊、內政部警政署入出境管理局九十三年九月二十一日
      境信慧字第○九三一一一一○三六○號函各一份在卷可稽
      （見臺灣臺北地方法院檢察署九十三年度偵字第一九八四
      ○號偵查卷第二之一頁、第三頁、第四頁、第五頁至第六
      頁），此部分之事實堪以認定。
    (三)次查：
    1.按後備軍人管理規則第十五條雖規定：「後備軍人如有異
      動事項，應依相關戶籍法規向主管單位申報異動登記‧‧
      ‧」，惟因應現代社會之變遷，一般人或因工作、就學等
      眾多因素，未居住於戶籍地者所在多有，尚不能以被告未
      居住於戶籍地，即遽認被告有妨害兵役召集之意圖。
    2.訊據被告供稱：伊於九十二年九月十九日退伍後與母親同
      住，沒有住戶籍地，伊辦理歸鄉報到時，有將聯絡電話及
      伊母親住處即臺北縣三重市○○路二一九巷二十五號四樓
      之地址留給兵役科之承辦人等語（見原審卷第三十九頁至
      第四十頁、第五十八頁反面、第五十九頁）。
    3.證人即八十七年至九十三年五月在臺北市萬華區公所兵役
      課擔任歸鄉報到之承辦人黃美娟於原審審理時結證稱：被
      告之歸鄉報到是我登錄電腦的，櫃臺小姐交ＡＢ卡（即軍
      人離營所擔任轉服後備役報到憑證卡）給我，我就照上面
      之資料登打，辦理歸鄉報到時所留之通訊方式只能以戶籍
      來留，不會留其他通訊地址，因為兵役法規定如果戶籍變
      更要至戶籍地所在地之戶政事務所辦理戶籍變更，由臺北
      市後備司令部寄交召集令，所以即使後備軍人主動陳報非
      戶籍地之地址，我們也不會登錄電腦，被告辦理歸鄉報到
      時有留0000000000的電話等語（見原審卷第九
      十八頁至第九十九頁）。足見被告於辦理離營歸鄉報到時
      確已在軍人離營轉服預備役報到憑證卡上留下其行動電話
      ，至被告之軍人離營轉服預備役報到憑證卡上未填寫實際
      居住之臺北縣三重市○○路二一九巷二十五號四樓地址，
      而記載未實際居住之臺北市○○區○○里○○鄰○○街○
      段八十號二樓之十六戶籍地址，乃因臺北市萬華區公所兵
      役課要求以戶籍地址作為歸鄉證明呈報之地址，縱使後備
      軍人主動陳報非戶籍之地址亦不予登錄所致。至於被告雖
      非直接對歸鄉報到承辦人黃美娟陳明，已據證人黃美娟於
      原審證述明確，唯被告於辦理歸鄉報到係於櫃檯辦理，依
      證人黃美娟供證是櫃檯小姐收受辦理辦到之資料交由伊登
      錄電腦且證人黃美娟亦已依櫃檯小姐收到之資料及被告所
      留電話號碼予以登錄，被告何能知悉承辦人為黃美娟而非
      櫃檯小姐向其收受資料之人？自不能因向其收取歸鄉報到
      資料之櫃檯小姐非黃美娟而異其效果，況依被告主觀上亦
      無法分辨何人為承辦人員亦即其主觀上已明確知悉其已留
      下通訊電話，則其所辯無避免召集之意圖應屬可信，公訴
      人上訴指稱未為傳訊櫃檯小姐胡玉明云云，本院認無予傳
      訊之必要。
    4.被告於九十二年十月三日至臺北市萬華區公所辦理離營歸
      鄉報到後，業將其報到卡等相關資料移送臺北市後備司令
      部列管，有該所九十四年七月十四日北市萬兵字第○九四
      三一三七七九○○號函附卷足憑（見原審卷第七十一頁）
      。證人即負責送達被告教育召集令之臺北市政府警察局萬
      華分局武昌派出所警員韓緯於原審審理時結證稱：我是依
      教育召集令上所載地址即臺北市○○區○○里○○鄰○○
      街○段八十號二樓之十六送達被告之教育召集令，我去該
      址三次，第三次才找到有人在家，出來應門的是張曾阿美
      ，她說她在那邊已經住一段時間，沒有甲○○之人，我也
      問過房東劉小姐，她也表示沒有甲○○之人住在那邊，教
      育召集令上面只有名字、戶籍地，沒有被告之聯絡電話，
      我也不知道被告之聯絡電話，偵查卷第三頁教育召集令受
      領回執上「0000000000、00000000」
      之電話號碼並非我所記載等語（見原審卷第一○○頁至第
      一○一頁）。足證臺北市後備司令部可由臺北市萬華區公
      所移送之軍人離營轉服預備役報到憑證卡等相關資料知悉
      被告之聯絡電話，然負責送達被告教育召集令之臺北市政
      府警察局萬華分局武昌派出所警員韓緯因臺北市後備司令
      部未提供被告之聯絡電話而無法以電話與被告聯繫。
    5.又陸軍步兵一七八旅一營於退伍生效日即發予退伍人員退
      伍令及歸鄉憑證卡，並說明必須於十五日內辦理歸鄉作業
      ，九十二年九月十九日為被告退伍生效日期，至今該營人
      事業務承辦人經過多次更換及移防任務，故無法提供該員
      離營教育相關資料，有該營九十四年八月二十五日德禮字
      第○九四○○○○○九○七號函在卷可參（見原審卷第一
      一三頁），是不足以證明被告業受離營教育，明知住所異
      動，應依相關戶籍法規向主管單位申報異動登記，而故意
      不向戶籍機關申報。
    6.綜上所述，被告雖有未依規定報到接受點閱召集之客觀行
      為，但被告係因未居住戶籍地，以致無法收受教育召集令
      既無法證明被告有避免召集處理之主觀不法意圖，揆之上
      開規定及說明，即不得遽以妨害兵役治罪條例第10條第3
      項、第1項第3款之罪相繩，此外，復查無積極證據足認被
      告有何公訴人所指之犯行，是屬不能證明被告犯罪，原審
      為無罪諭知，並無不合，公訴人仍以被告既違反申報義務
      即應成立犯罪云云而指摘原判決不當，自無理由，應予駁
      回。
三、據上論斷，應依刑事訴訟法第368條判決如主文。
本案經檢察官周志榮到庭執行職務。
中　　華　　民　　國　　94　　年　　12　　月　　27　　日
　　　　　　　　　刑事第七庭  審判長法　官 蔡 秀 雄
　　　　　　　　　　　　　　　　    法　官 周 煙 平
　　　　　　　 　 　　　　　　　　　法　官 蔡 光 治
以上正本證明與原本無異。
不得上訴。
                                    書記官 陳 韋 杉
中　　華　　民　　國　　94　　年　　12　　月　　29　　日
